臺灣桃園地方法院民事判決　　　　　　 96年度家訴字第117號
原　　　告　甲○○
訴訟代理人　鄭仁壽律師
被　　　告　乙○○
　　　　　　丁○○
訴訟代理人　邱國旺律師
　　　　　　林建平律師
上列當事人間請求給付扶養費事件，本院於中華民國96年11月22
日言詞辯論終結，判決如下：
    主      文
被告乙○○應自民國九十六年八月起至原告死亡之日止，按月於
每月十日前給付原告新台幣壹萬貳仟伍佰元。
原告其餘之訴駁回。
訴訟費用由被告乙○○負擔二分之一，餘由原告負擔。
本判決第一項關於訴訟中履行期已到部分，共計新台幣伍萬元，
得假執行。
    事實及理由
一、原告主張：原告為被告乙○○、丁○○之母，原告與訴外人
    即被告之父丙○○於民國95年10月23日離異，其後即一人獨
    自居住，依賴發送傳單等打零工方式維生，惟原告於96年5
    月間因精神狀況不佳，陸續出現怪異行為，經路人發現報警
    後強制送院治療，經診斷原告之病症為「精神分裂症」，現
    於桃園榮民醫院住院治療中，原告已陷於無謀生能力之狀態
    ，經原告以電話、存證信函聯絡被告負擔扶養義務，被告均
    置之不理，依行政院主計處所公佈之92年台灣地區桃園縣平
    均每人每年消費為新台幣（下同）183,249 元，平均每人每
    月為15,270元，但原告現因病需住院治療，所需高於平均值
    ，至少以每月25,000元為適當，被告2 人為原告之子，應平
    均負擔原告之扶養義務，因此被告2 人應按月分別給付原告
    12,500元，爰依民法1114條第1 款規定提起本件訴訟等語。
    並聲明：被告應自96年8 月份起至原告死亡之日止，按月於
    每月10日前分別給付原告12,500元。
二、被告則以：原告自與訴外人丙○○離婚後即未曾照顧被告，
    被告乙○○因欲準備補習參加聯考繼續升學，現無業，且尚
    需扶養被告父親丙○○及被告丁○○，實無能力扶養原告，
    另被告丁○○患有「精神分裂病」，現於桃園農工學校就學
    中，故被告2 人均無謀生能力，自應免除或減輕對於被告之
    扶養義務等語置辯。並聲明：原告之訴駁回。
三、按扶養之方法，由當事人協議定之。不能協議時，由親屬會
    議定之，民法第一千一百二十條定有明文；又按受扶養權利
    者，應否與負扶養義務者同居一家而受扶養，抑應彼此另居
    ，由負扶養義務者按受扶養權利者需要之時期，陸續給付生
    活資料或撥給一定財產，由受扶養權利者自行收益以資扶養
    ，係屬扶養方法之問題，依民法第1120條之規定，應由當事
    人協議定之，不能協議時，應由親屬會議定之。對於親屬會
    議之決議有所不服，或親屬會議仍不能議定時，始得向法院
    聲訴，請求法院判決定之（最高法院26年鄂上字第401 號及
    45年台上字第346 號判例參照）。準此，本件原告即扶養權
    利人主張被告2 人即扶養義務人應分別按月給付扶養費供伊
    生活之用，而被告2 人並未抗辯以迎養於扶養義務人之家或
    其他扶養方法定其扶養方法，僅係對於原告是否得請求給付
    扶養費之實體上理由予以爭執，應認對於給付扶養費之扶養
    方法並無爭議，自無所謂扶養方法不能協議而須由親屬會議
    決定之情事，是原告提起本件訴訟，核無欠缺權利保護要件
    之情形，先予敘明。
四、原告主張其係49年2 月19日生，被告乙○○、丁○○分別為
    被告之長子、次子等事實，業據其提出戶籍謄本為證，且為
    被告2 人所不爭執，堪信為真正。原告又主張其罹患精神分
    裂症無從謀生，被告2 人應分別按月給付原告扶養費12,500
    元等語，惟為被告所否認，並以上述情詞置辯，故本件兩造
    之爭點在於：原告得否請求被告扶養？扶養費每月若干？
五、原告得否請求被告扶養？
  (一)按「直系血親相互間互負扶養之義務。」、「受扶養權利者
    ，以不能維持生活而無謀生能力者為限。前項無謀生能力之
    限制，於直系血親尊親屬不適用之。」民法第1114條第1 款
    、第1117條分別定有明文。所謂「不能維持生活」，係指不
    能以自己之財產及勞力所得以維持自己之生活而言。所謂「
    無謀生能力」，並不專指無工作能力者而言，雖有工作能力
    而不能期待其工作（如因病不能工作、因照顧幼兒而無法工
    作等），或因社會經濟情形失業，雖已盡相當之能事，仍不
    能覓得職業者，亦非無受扶養之權利。
  (二)查原告為被告2 人之母即直系血親尊親屬，依上開規定，原
    告不能維持生活，被告2 人對原告即負有扶養之義務，而原
    告於96年5 月27日因出現怪異行為，經警察協助送醫診斷為
    精神分裂症，現仍住院治療中，又被告名下並無財產，亦未
    辦理93年度至95年度綜合所得稅結算申報，有稅務電子閘門
    財產所得調件明細表及本院依職權向行政院國軍退除役官兵
    輔導委員會桃園榮民醫院調取被告之病歷資料附卷可參，被
    告亦不爭執原告確因罹患精神疾病而無謀生能力（見96年10
    月16日言詞辯論筆錄），故原告主張其已不能維持自己生活
    等語，應可採信，是其請求被告負擔扶養義務，於法有據。
    至被告辯稱：原告與訴外人丙○○離婚後並未善盡保護教養
    被告之義務乙節，查子女對父母之扶養義務為法所明定，且
    不以父母曾撫育子女為前提，縱原告未曾撫育被告，亦不妨
    礙其對被告之受扶養權利，是被告此部分之抗辯，並無足採
    。
六、關於扶養費之酌定：
  (一)被告丁○○部分：
    按「負扶養義務者有數人而其親等同一時，應各依其經濟能
    力，分擔義務。」、「扶養之程度，應按受扶養權利者之需
    要與負扶養義務者之經濟能力及身分定之。」，民法第1115
    條第3 項、第1119條分別定有明文。經查，被告丁○○現罹
    患精神分裂症，且尚在國立桃園農工附設進修學校就學中，
    有學生證及國防大學國防醫學院三軍總醫院附設民眾診療服
    務處兵役用診斷證明書影本在卷可參，原告亦不爭執被告丁○○現無謀生能力（見96年10月16日言詞辯論筆錄），則被
    告丁○○既因罹患精神疾病而無法從事正常工作，自應免除
    被告丁○○對原告之扶養義務，是原告請求被告丁○○按月
    給付被告扶養費12,500元，尚屬無據，應予駁回。
  (二)被告乙○○部分：
  1.查被告乙○○為73年3 月15日生，現年23歲，國中畢業，原
    在研達有限公司任職，於96年9 月5 日離職，此有被告乙○○之戶籍謄本及離辭證明書在卷可稽，並為兩造所不爭執。
    經本院依職權調取被告乙○○之財產資料，被告乙○○於95
    年度之所得給付總額為456,251 元，平均每月所得為38,021
    元，名下另有2 筆建物及3 筆土地，財產總額為1,605,648
    元，有稅務電子閘門財產所得調件明細表在卷可佐，足見被
    告乙○○應有相當之工作及經濟能力，被告乙○○雖辯稱其
    因準備考試而需離職在家，然衡諸目前社會現況，一邊工作
    一邊準備考試者所在多有，準備考試並不構成不能工作之正
    當理由，而被告乙○○正值年少力壯之時，亦無不能期待其
    工作之情事，縱其目前因個人生涯規劃暫時離職，尚不能據
    此免除或減輕其對原告之扶養義務。
  2.被告乙○○另辯稱其需扶養目前失業在家之訴外人丙○○，
    故應減輕其對原告之扶養義務等語。經查，訴外人丙○○為
    49年10月22日生，現年47歲，正值壯年，有其戶籍謄本附卷
    可證，是訴外人丙○○應有工作能力，再訴外人丙○○於95
    年間有利息所得8,826 元，名下另有建物及土地各3 筆、汽
    車2 輛、投資額80,000元，財產總額合計7,027,575 元，有
    本院依職權調閱之稅務電子閘門財產所得調件明細表在卷可
    參，是訴外人丙○○之財力甚豐，應無不能維持生活，而需
    靠被告乙○○扶養之情形，是被告乙○○此部分之抗辯，亦
    無足採。
  3.又依行政院主計處公布之中華民國臺灣地區94年度家庭收支
    調查報告，桃園縣每戶戶內平均人數為3.73人，每戶年平均
    消費支出為751,917 元，換算年平均每人消費支出為201,58
    6 元，換算每月每人平均消費支出為16,798元。又受扶養權
    利人之需要，除食衣住行育樂之日常生活費用外，尚包括受
    扶養權利者患病時，必須支出之醫藥費用，亦為維持生活所
    需要之費用（最高法院29年上字第112 號判例參照）。本院
    審酌原告之年齡、健康情形及原告所在地區即桃園縣之每人
    每月消費支出及被告乙○○之經濟狀況，認原告請求被告乙○○按月給付原告扶養費12,500元，自屬有據。
七、又按請求將來給付之訴，以有預為請求之必要者為限，得提
    起之，民事訴訟法第246 條定有明文。查被告乙○○確有扶
    養原告之義務，而原告前曾寄發存證信函要求被告乙○○負
    擔扶養義務，惟未獲置理，是被告乙○○對原告之扶養義務
    顯有到期不履行之虞。從而，原告依據扶養費請求權，請求
    被告乙○○自96年8 月起至原告死亡之日止，按月於每月10
    日給付原告扶養費12,500元，為有理由，應予准許。
八、末按命履行扶養義務之判決，應依職權宣告假執行，但以起
    訴前最近六個月分，及訴訟中履行期已到者為限，民事訴訟
    法第389 條第1 項第2 款定有明文。查原告係於96年8 月2
    日起訴，至本院96年11月22日言詞辯論終結時已到期之扶養
    費共4 個月為50,000元，依上述規定，此部分應依職權宣告
    假執行。
九、據上論結，本件原告之訴為一部有理由、一部無理由，依民
    事訴訟法第385 條第1 項前段、第79條、第389 條第1 項第
    2 款，判決如主文。
中　　華　　民　　國　　96　　年　　11　　月　　30　　日
                  家事法庭法　官　劉佩宜
以上正本係照原本作成
如對本判決上訴，須於判決送達後20日內向本院提出上訴狀
中　　華　　民　　國　　96　　年　　11　　月　　30　　日
                          書記官　陳月桂
